【裁判字號】    97,訴,408
【裁判日期】    970617
【裁判案由】    返還價金
【裁判全文】
臺灣板橋地方法院民事判決               97年度訴字第408號
原      告  乙○○
被      告  甲○○
訴訟代理人  許獻進律師
上列當事人間請求返還價金事件，本院於97年5月27日言詞辯論
終結，判決如下：
    主  文
被告應給付原告新台幣壹佰壹拾肆萬伍仟元。
原告其餘之訴駁回。
訴訟費用由被告負擔五分之四，餘由原告負擔。
    事實及理由
一、原告主張：
  (一)原告與被告於民國96年5 月28日簽訂不動產買賣契約書（下
    稱系爭買賣契約），向被告購買被告所有坐落臺北縣土城市
    ○○段293 地號土地全部（下稱系爭土地）及其上同段第87
    2 建號即門牌號碼臺北縣土城市○○路422 號1 、2 樓之兩
    層房屋（下稱系爭建物），約定總價款新臺幣（下同）790
    萬元，原告於簽約時，交付被告如附表編號一至四所示之支
    票4 張作為價金之給付，其中附表編號一、二所示支票係作
    為簽約款100 萬元之給付，並已兌現，餘款即尾款690 萬元
    則約定於貸款核撥時支付同時交屋，並以附表編號三、四所
    示支票供作尾款付款之擔保。嗣原告於96年7 月4 日另行交
    付發票人均為訴外人吳馮林、發票日均為97年7 月20日、付
    款人均為臺灣土地銀行東板橋分行、面額分別為40萬元（下
    稱系爭40萬元支票）及支票號碼DI0000000 號、面額300 萬
    元（下稱系爭300 萬元支票）之支票2 紙（合計340 萬元）
    予被告，以換回附表編號三所示支票，上揭系爭40萬元支票
    並已兌現。故原告總計已給付被告140 萬元價金（50+50+40
    =140)。
  (二)被告於簽訂系爭買賣契約時，未曾告知原告系爭建物有佔用
    他人土地之情事，待於96年7 月4 日換票當日被告始告知原
    告系爭建物有上開瑕疵。嗣原告於97年7 月19日至地政機關
    申請系爭建物之地籍圖及系爭建物所無權佔用之臺北縣土城
    市○○段295 地號土地（下稱系爭295 地號土地）之土地謄
    本，確認系爭建物確有無權佔用鄰地系爭295 地號國有土地
    之情事。故被告已違反系爭買賣契約第11條第1 項：「乙方
    （即被告）應保證本合約房地之產權清楚，絕無一屋數賣或
    佔用他人土地等情事。如有他人主張權利或存在法定抵押權
    時，乙方應負責清理塗銷之」產權保證之約定。
  (三)另被告於簽訂系爭買賣契約後，未依約辦理過戶事宜，致原
    告向銀行申請之貸款金額無法核撥，致附表編號四所示之支
    票及系爭300 萬元之支票始無法兌現，被告上揭行為已違反
    系爭契約第3 條〈第4 次款：尾款〉第1 點：「金融機構貸
    款核撥時支付，同時交屋... 」之約定。詎被告未依約辦理
    所有權移轉登記手續，反而於96年7 月30日將系爭300 萬元
    支票向銀行提示，並以該支票未兌現為由，於96年8 月3 日
    催告原告給付價金，進而解除系爭買賣契約。依系爭買賣契
    約第9 條第1 項：「乙方（即被告）除因不可抗力或可歸責
    於甲方（即原告）之事由外，若未依本約第3 條付款日辦理
    各項手續時，每逾1 日（自逾期日起至完全給付日止）乙方
    應按已繳房地價款千分之2 計算懲罰性違約金與甲方。如經
    甲方通知限期交付，逾期仍不履行時，甲方得得解除本約，
    解約時乙方應將所收之款項加倍返還甲方，作為違約賠償」
    之約定，系爭買賣契約既已解除，然被告有上開違反系爭買
    賣契約第3 條約定之情事，原告自可依系爭買賣契約第9 條
    第1 項之約定，請求被告給付懲罰金違約金。
  (四)系爭買賣契約既已解除，被告受有原告所給付之140 萬元價
    金之法律上原因已不存在，依不當得利之規定被告應返還原
    告上開140 萬元價金。
  (五)綜上，爰依物之瑕疵擔保、不當得利返還請求權，及買賣契
    約法律關係，請求被告返還原告已支付之價金及違約金等語
    ，並聲明請求：被告應給付原告280 萬元。
  (六)對於被告答辯之陳述：
    1.被告辯稱被告同意原告96年6 月30日前找尋本件買賣之貸
      款銀行以付清尾款之期限，嗣原告稱貸款有問題，故被告
      遂幫忙原告尋找到土地銀行中和分行（下稱土地銀行）願
      為本件買賣之貸款銀行云云。然事實上經由原告分別至不
      同銀行詢問系爭土地與系爭建物可貸款之金額，皆與被告
      表示之金額有落差，並且在貸款金額尚未明確前，於系爭
      買賣契約簽立前被告已同意原告「本支票以貸款完成日為
      正確的兌換日」，被告明知承諾之事實，卻推諉搪塞係原
      告貸款問題，事實上乃係雙方於96年7 月13日完稅後，被
      告未依約辦理過戶，始導致貸款銀行土地銀行中和分行無
      法核撥貸款。
    2.被告辯稱原告與被告約定於96年7 月23日簽立土地銀行之
      撥款委託書（下稱系爭撥款委託書）時，原告竟拒絕簽立
      系爭撥款委託書，致土地銀行無法核撥貸款予原告用以支
      付系爭300 萬元支票之票款，原告上揭行為顯已違反系爭
      契約第3 條尾款給付之約定云云。然事實上此乃係原告在
      未被預知之情況下，被告增加了1 張買賣附約（下稱系爭
      買賣附約），企圖更改原始契約之給付方式，且授權賣方
      之被告有權辦理抵押權之設定，另系爭買賣附約並未註明
      系爭建物產權不清之處理方式，且未註明關於被告未移轉
      系爭土地及建物之所有權致原告向銀行申請之貸款金額無
      法核撥下來之損失由誰負責，此乃原告不願繼續履行系爭
      買賣契約之原因。
    3.被告辯稱被告因原告違約而受有損害云云，然：
      (1)關於被告辯稱其受有裝潢折舊及無法出賣系爭土地及建
        物之損害部分：事實上此乃係原告看屋前，被告自知破
        損嚴重、不堪使用，擔心無法賣得好價錢，才稍做裝潢
        ，至於裝潢之行為，並非原告所要求的，自不該歸責原
        告，此外，系爭建物主要建材為加強磚造，且其屋齡已
        逾38年之久，荒廢多時、年久失修。
      (2)關於被告辯稱其受有租金損害部分：事實上原告曾於96
        年5 月25日訂約簽稱：「該屋已多月無法順利出租，且
        之前的承租人都租不久…」等語，且被告所提系爭建物
        之租賃契約書中所約定之租賃期限乃係至95年1 月31日
        止，距兩造於96年5 月28日簽立系爭買賣契約書已逾1
        年之久未出租，並非如被告所稱系爭建物於出賣前為出
        租之狀態。
      (3)關於被告辯稱其受有訴訟費用之損害部分：然該訴訟乃
        係因被告違背買賣誠信原則，不當侵吞原告支付之價金
        所起，原告並無任何違約情事，被告所受損害乃係咎由
        自取。
二、被告則以：
  (一)兩造於96年5 月28日簽訂系爭買賣契約，總價款790 萬元，
    約定雙方應於96年6 月30日前完成交屋及付清尾款（系爭買
    賣契約第10條）。原告雖於簽約時交付被告如附表編號一至
    編號四所示之支票，附表編號一、二所示支票計100 萬元並
    已兌現，然原告仍須向銀行申請貸款以支付尾款，被告同意
    給與原告至96年6 月30日前找尋本件買賣之貸款銀行以付清
    尾款，惟原告稱貸款有問題，故被告遂幫忙原告尋找到土地
    銀行願擔任本件買賣之貸款銀行。兩造約定於96年7 月23日
    至原告住處簽立系爭撥款委託書時，詎原告竟拒絕簽立，且
    經被告於96年7 月24日以存證信函再次通知原告簽立系爭撥
    款委託書，原告仍拒絕簽立，並於96年7 月25日以存證信函
    表示不願履約，致土地銀行無法核撥貸款予原告用以支付尾
    款，原告乃於96年7 月30日提示系爭300 萬元支票，惟因存
    款不足未獲兌現。原告上揭行為顯已違反系爭買賣契約第3
    條尾款給付之約定，被告乃於96年8 月2 日以存證信函催告
    原告應於文到7 日內給付買賣價金尾款650 萬元，並告以逾
    期未給付即解除買賣契約並沒收原告已給付之140 萬元價金
    ，經原告於96年8 月3 日收受後，逾期仍未給付尾款，則依
    系爭買賣契約第9 條第2 項：「甲方（即原告）全部或一部
    份不按本約第3 條付款約定付款時…如經乙方（即被告）通
    知限期繳納，逾期仍不履行時，乙方得解除契約，並沒收甲
    方已繳價金作為違約賠償…」約定，被告已於催告期滿日之
    96年8 月10日合法解除系爭買賣契約，並得依約沒收原告已
    付之140萬元價金作為懲罰性違約金。
  (二)原告於系爭買賣契約訂定時即已知系爭建物有部分增建及佔
    用他人土地之瑕疵，然原告卻於被告解除系爭買賣契約後，
    方於96年8 月27日以上開其於訂約時早已明知之瑕疵，主張
    原告違反系爭契約第11條第1 項產權保證之約定，其主張顯
    無理由。
  (三)被告因原告違約而受有下列損害：
    1.裝潢折舊損害：被告前於簽訂系爭買賣契約前，曾花費65
      萬元裝潢系爭建物以達出賣目的，然因原告違約，受有裝
      潢折舊之損害。
    2.無法出賣系爭土地及建物之損害：原告於違約後，聲請鈞
      院對系爭建物為假扣押，至系爭建物無法出賣，被告受有
      取得價金利用之損害。
    3.租金損害：系爭建物為透天店舖，出賣前為出租狀態，租
      金每月4 萬元，系爭建物因本件出賣糾紛而未出租及無法
      使用至今，致被告受有數10萬元之損害。
    4.訴訟費用之損害：本件訴訟及存證信函往來、委任律師費
      用等相關費用至今共7萬元。
  (四)綜上，被告係依系爭買賣契約第9 條第2 項之約定解除契約
    ，並沒收原告已繳納之140 萬元價金作為違約金，原告主張
    為無理由等語，資為抗辯。並答辯聲明：駁回原告之訴。
三、兩造不爭執事項：
  (一)兩造於96年5 月28日簽立系爭買賣契約，約定被告將其所有
    坐落臺北縣土城市○○段第293 地號土地部及其上同段第87
    2 建號即門牌號碼臺北縣土城市○○路422 號1 、2 樓之兩
    層房屋，以總價790 萬元出售予原告。系爭買賣契約為真正
    。
  (二)原告於簽約時交付被告如附表編號一至編號四所示支票4 張
    作為價金給付，然原告仍需向銀行申請貸款以支付上開票款
    ，其中作為支付簽約金之附表編號一、二所示支票（合計10
    0 萬元）已兌現，附表編號三、四所示支票係供作尾款支付
    之擔保。嗣原告於96年7 月4 日另行交付系爭40萬元支票及
    系爭300 萬元支票（合計340 萬元）計2 紙予被告，以換回
    附表編號3 所示支票，其中系爭40萬元支票已於96年7 月6
    日兌現。故原告總計已給付被告140 萬元價金（50+50+40=1
    40) 。另系爭300 萬元支票於被告96年7 月31日提示後因存
    款不足而退票，又附表編號四所示該張支票亦未兌現。
  (三)系爭建物之增建部分確有部分無權占用同段第295 地號國有
    土地之事實。
  (四)兩造約定於96年7 月23日至原告住處簽立系爭撥款委託書時
    ，惟原告拒絕簽立，經被告於96年7 月24日以存證信函再次
    通知原告簽立系爭撥款委託書，原告仍拒絕簽立，並於96年
    7 月25日以存證信函表示不願履約，原告乃於96年7 月30日
    提示系爭300 萬元支票，惟因存款不足而遭退票。被告於96
    年8 月2 日以存證信函催告原告應於文到7 日內給付買賣價
    金尾款650 萬元，並表示逾期未給付即解除買賣契約並沒收
    原告已給付之140 萬元價金，經原告於96年8 月3 日收受，
    96年8月10日催告期滿後，原告仍未給付尾款。
四、兩造爭執事項要點：
  (一)原告以系爭建物有無權佔用他人土地之瑕疵，主張被告違反
    系爭買賣契約第11條第1 款產權保證之約定，請求被告返還
    原告已付之140 萬元價金，有無理由？
  (二)原告主張被告未依約辦理過戶事宜，致原告向銀行申請之貸
    款金額無法核撥，有違反系爭買賣契約第3 條約定，依系爭
    買賣契約第9 條第1 項約定請求被告給付違約金，有無理由
    ？及被告依系爭買賣契約第9 條第2 項約定以原告未按期付
    款，定期催告後解除契約為由，沒收原告已付之140 萬元價
    款作為違約金賠償，有無理由？
  (三)被告沒收原告已付之140 萬元價款作為違約金，有無違約金
    約定過高之情形？
五、原告以系爭建物有無權佔用他人土地之瑕疵，主張被告違反
    系爭買賣契約第11條第1 款產權保證之約定，依瑕疵擔保之
    約定，請求被告返還原告已付之140 萬元價金等語，為被告
    否認，並辯以：原告於契約成立前即已知該瑕疵等語。經查
    ：原告於本院言詞辯論期日時自認稱：「（法官問：當初在
    簽約之前被告有無說明權狀的範圍多大？使用範圍多大？）
    有說，是原告的父親先去看房子，被告也在現場說明權狀範
    圍多大，使用範圍多大，『說權狀44坪，另外後面有增建可
    以使用。』…『增建的部分是在房子後面。』」等語，此有
    本院97年4 月29日言詞辯論筆錄，核與被告當庭所陳稱：「
    被告確實有在現場說明登記的坪數，可以使用的範圍，後面
    有增建的部分，只是沒有說增建是蓋在國有土地上，是說增
    建的部分是蓋在別人的土地上…」等語相符（見同上期日言
    詞辯論筆錄），堪認被告所辯原告於契約成立前已知系爭建
    物有增建部分蓋在他人所有之土地上之情事等語，乃可憑採
    。則依民法第355 條第1 項：「買受人於契約成立時，知其
    物有前條第1 項所稱之瑕疵者，出賣人不負擔保之責。」規
    定，尚難認為被告應就此負擔保之責。
  (二)退萬步言，縱認原告於所稱其於系爭買賣契約成立後始知上
    開瑕疵為真，然按「買賣因物有瑕疵，而出賣人依前5 條之
    約定，應負擔保之責者，買受人得解除其契約或請求減少其
    價金。但依情形，解除契約顯失公平者，買受人僅得請求減
    少價金。」、「買賣之物，缺少出賣人所保證之品質者，買
    受人得不解除契約或請求減少價金，而請求不履行之損害賠
    償；出賣人故意不告知物之瑕疵者亦同。」民法第359 條、
    第360 條定有明文，故標的物有瑕疵時買受人得主張之權利
    為減少價金請求權、解除契約權、不履行之損害賠償請求權
    ，惟減少價金請求權及不履行之損害賠償請求權係以原有契
    約關係維持為前提，然本件被告於96年8 月2 日以存證信函
    催告原告於文到7 日內給付價金尾款，並告以逾時未履行給
    付則解除系爭買賣契約之旨，經原告於96年8 月3 日收受，
    有被告所提、為原告不爭執之存證信函1 件及回執2 份等影
    本在卷可稽（見本院卷第49頁至第52頁），則原告未於催告
    期間內前給付價金尾款，故系爭買賣契約業於96年8 月10日
    經被告合法解除而溯及消滅，原告自無從再以系爭建物有瑕
    疵而解除契約。故原告該部分主張，洵非有據。
六、原告另主張被告未依約辦理過戶事宜，致原告向銀行申請之
    貸款金額無法核撥，違反系爭買賣契約第3 條之約定，依系
    爭契約第9 條第1 項之約定請求被告給付違約金；暨被告依
    系爭契約第9 條第2 項約定以原告未按期付款，定期催告後
    解除契約為由，沒收已付之140 萬元價款作為違約金賠償是
    否有據乙節：
  (一)原告主張被告未依約辦理過戶事宜，致原告向銀行申請之貸
    款金額無法核撥，違反系爭買賣契約第3 條尾款給付之約定
    ：「金融機構貸款核撥時支付，同時交屋…」，依系爭買賣
    契約第9條 第1 項規定請求被告給付違約金云云，被告則辦
    稱係原告未按期付款給付遲延，依系爭買賣契約第9 條第2
    項之約定，定期催告後解除契約並沒收原告已付之140 萬元
    價款作為違約金等語抗辯。查：系爭買賣契約第3 條關於尾
    款支付之約定：「金融機構貸款核撥時支付，同時交屋…」
    見本院卷第33頁），其文義乃係指原告應於金融機構貸款核
    撥時支付價金尾款，而被告應於原告給付價金尾款同時點交
    房屋，並未約定被告負有先移轉買賣標的所有權於原告以協
    助原告向金融機構申辦貸款之義務，故被告未辦理過戶並未
    違反系爭買賣契約第3 條關於付款日應辦理各項手續之約定
    ，原告主張被告未依約辦理過戶，依系爭買賣契約第9 條第
    1 項之約定請求被告給付違約金，並非正當。
  (二)兩造本約定原告應於96年6 月30日前付清價金尾款，此有系
    爭契約第10條第6 項可稽，而原告未能於所約定之上開尾款
    給付期限前支付被告尾款，為兩造所不爭，至於原告所稱被
    告於簽約前有同意原告「附表編號四所示支票（發票日96年
    6 月30日）以貸款完成日為正確的兌換日」（見本院卷第59
    、62頁），然參諸兩造於系爭買賣契約係約定原告應於96年
    6 月30日前付清價金尾款，原告所交付被告之全部支票，發
    票日亦均係在96年6 月30日以前（包含當日），足見附表編
    號四所示支票後所記載「本支票以貸款完成日為正確的兌換
    日」字樣（被告緊接該等字樣下方簽名收到，見本院卷第62
    頁），兩造之真意係以附表編號四所示面額350 萬元該張支
    票作為原告用以擔保支付價金尾款之支票，如銀行貸款核撥
    係在96年6 月30日之前，則以銀行貸款核撥之日為正確之發
    票日，如銀行貸款於96年6 月30日以後仍未核撥，除非被告
    同意延展尾款之付款期限，否則即應以96年6 月30日為該票
    之正確發票日，而非如原告所主張之被告同意原告於上開尾
    款付款期限屆滿後仍得無限延長至原告向銀行貸得款項、原
    告並同意核撥至被告帳戶為止，否則系爭買賣契約關於尾款
    支付期限之約定，即形同具文；再者，上開「本支票以貸款
    完成日為正確的兌換日」之記載，僅針對附表編號四所示該
    張支票而已，對於系爭300 萬元支票或附表編號三所示之支
    票，則均未有此約定，故原告上開主張，自不足採。
  (三)系爭買賣契約約定之96年6 月30日尾款付款期限屆至後，因
    原告尋求辦理銀行貸款過程未盡順遂，被告乃同意原告延期
    清償，故同意原告以發票日均為96年7 月20日之系爭40萬元
    及系爭300 萬元支票共2 張，換回附表編號三所示發票日為
    96年6 月30日支票，換言之，被告乃同意原告尾款之付款期
    限延展至96年7 月20日止。然96年7 月20日尾款付款期限屆
    至時，被告僅提示兌領系爭40萬元該張支票，另張系爭300
    萬元支票則暫未提示，仍與原告繼續磋商銀行貸款核撥事宜
    ，並與原告及代書約定於96年7 月23日至原告住處擬簽立銀
    行之撥款委託書，然原告當場拒簽撥款委託同意書，被告即
    於翌日（即96年7 月24日）寄發存證信函催告原告於文到時
    配合簽立銀行撥款委託同意書以支付尾款（見本院卷第41、
    42頁），經原告於96年7 月25日收受上開存證信函（見本院
    卷第44頁），原告並於是日寄發存證信函予被告表示不願履
    行契約（見本院卷45至48頁），故被告乃於96年7 月31日提
    示系爭300 萬元（發票日為同年月20日）支票，遭以存款不
    足為由退票（見本院卷第40頁之支票及退票理由單影本各1
    紙）。原告既於96年7 月25日表明不願繼續履行契約付清尾
    款，被告乃於96年8 月2 日委請律師寄發存證信函再次催告
    原告於文到7 日內給付買賣價金尾款650 萬元，並表示逾期
    未給付即解除買賣契約並沒收原告已給付之140 萬元價金，
    經原告於96年8 月3 日收受（見卷附第49至52頁之存證信函
    及回執影本各1 件），至96年8 月10日催告期滿仍未支付尾
    款，故被告主張原告違反系爭買賣契約第3 條給付買賣價金
    之義務，主張依系爭買賣契約第9 條第2 項之約定，解除系
    爭買賣契約並沒收已付之價款作為違約金，洵屬有據。
七、關於被告沒收原告已付之140 萬元價款作為違約金賠償是否
    過高乙節：
  (一)按民法第252 條規定：「約定之違約金額過高者，法院得減
    至相當之數額。」故約定之違約金苟有過高情事，法院即得
    依此規定核減至相當之數額，並無應待至債權人請求給付後
    始得核減之限制。此項核減，法院得以職權為之，亦得由債
    務人訴請法院核減（最高法院79年台上字第1612號判例參照
    ）。另按當事人約定契約不履行之違約金過高者，法院固得
    依民法第252 條以職權減至相當之數額，惟是否相當仍須依
    一般客觀事實、社會經濟狀況及當事人所受損害情形，以為
    酌定標準，而債務已為一部履行者，亦得比照債權人所受利
    益減少其數額（最高法院49年台上字第807 號判例意旨參照
    ）。依上開判例之意旨，本院依職權審酌被告沒收原告已付
    之140 萬元價款抵作違約金是否過高，茲就原告主張是否其
    所受損害是否有理由，分述如下：
    1.被告主張其於簽訂系爭買賣契約前，曾花費65萬元裝潢系
      爭建物以達出賣目的，因原告違約，其受有裝潢折舊之損
      害。惟查，被告主張其有裝潢事實，雖為原告所不否認，
      然此費用係被告於出售系爭建物之前所為之花費，以圖售
      得較高之賣價，與兩造簽約後之原告違約行為間，無相當
      因果關係存在。況系爭買賣契約業經被告合法解除契約，
      系爭土地及建物所有權並未移轉登記予原告，系爭建物亦
      從未交付予原告使用，裝潢之物仍添附於系爭建物上，並
      仍由被告占有中，被告其後仍得將系爭不動產出售第三人
      ，難謂被告有何裝潢費用之損害發生。被告此部分主張，
      並非有據。
    2.被告主張原告於違約後，聲請鈞院對系爭建物為假扣押，
      致系爭建物無法出賣，被告受有取得價金利用之損害。查
      ，原告固聲請本院對系爭建物為假扣押執行，經本院調閱
      本院96年度裁全字第7258號卷及96年度執全字第3755號卷
      查證屬實，然原告係因兩造間系爭買賣契約之糾紛向法院
      聲請假扣押，乃依法行使權利，且原告旋提起本件訴訟以
      求解決，難認原告此舉係屬被告因原告違約而受之損害；
      且原告聲請法院為假扣押時，已提供擔保金擔保假扣押標
      的物因假扣押所生之損害，被告若因假扣押而受有損害，
      本得依法對該擔保金而為請求，然究與因原告違約而受之
      損害分屬二事，原告此部主張，亦無理由。
    3.被告另稱系爭建物為透天店舖，出賣前為出租狀態，租金
      每月4 萬元，系爭建物因本件出賣糾紛而未出租及無法使
      用至今，致被告受有數10萬元之租金利益損害。經查：被
      告所提之系爭建物於本件買賣契約成立前之租賃契約書中
      所約定之租賃期限乃係至95年 1月31日止，足見本件買賣
      契約成立前1 年期間，系爭建物處於未出租之狀態，有房
      屋租賃契約書影本1 份可憑（見本院卷第154 頁至第155
      頁），被告主張出賣為出租狀態、其受有上開無法收取租
      金利益之損害云云，委不足採。
    4.被告主張因受有本件訴訟及存證信函往來、委任律師費用
      等相關費用至今共7 萬元之訴訟費用損害。然查此等費用
      之支出與原告違約行為間並無相當因果關係存在，是原告
      其此部分主張，殊屬無據。
  (二)依被告所提內政部編印預售房屋買賣契約書範本第27條第2
    項約定：「買方違反有關『付款條件及方式』之規定者，賣
    方得沒收依房地總價款百分之○○『最高不得超過百分之15
    』計算之金額... 」之旨，及徵諸原告於契約成立後已陸續
    支付買賣價金共140 萬元，被告未能舉證其所受損害及所失
    利益之金額有達140 萬元之情。以本件買賣總價款為790 萬
    元，被告沒收原告已繳價款140 萬元，已逾總價款17% ，顯
    屬過高，依民法第252 條規定，自應予酌減。本院審酌系爭
    買賣契約96年8 月10日合法解除之際，原告遲延未付之尾款
    為650 萬元，被告沒收之已付價款為140 萬元，則倘如原告
    依約履行而未遲延，被告得受領該510 萬元並加以利用，故
    該金額之利息，應屬被告因此所受之損害。自被告同意延長
    付款期限之96年7 月20日起迄今已將近1 年，故本院認為本
    件違約金應以該510 萬元按法定利率5%計算1 年之法定利息
    即255,000 元（即5,100,000 ×5%×1 年），始為相當，故
    予以酌減為255,000 元。因此，被告沒收原告已付價款作為
    違約金賠償，於255,000 元金額範圍內，乃為有據，沒收超
    過該金額之部分即1,145,000 元（即1,400,000 －255,000
    ），非有理由。被告主張之違約金賠償超過255,000 元範圍
    之部分即1,145,000 元，既非正當，其受領該1,145,000 元
    乃為無法律上之原因受有利益（參民法第179 條），致原告
    受有損害，故原告依不當得利法律關係，請求被告返還1,14
    5,000 元，為有理由，逾此範圍之請求，即非有據。
八、綜上，原告基於不當得利法律關係，請求被告返還1,145,00
    0 元部分，為有理由，應予准許，逾此範圍之請求，則無理
    由，應予駁回。
九、因本案事證已臻明確，兩造其餘主張陳述、攻擊防禦及所提
    之證據，經審酌後認於本判決結果不生影響，爰不一一論述
    ，附此敘明。
十、結論：原告之訴為一部有理由，一部無理由，依民事訴訟法
    第79條，判決如主文。
中    華    民    國    97    年    6    月    17    日
                  民事第一庭    法  官  陳翠琪
以上正本係照原本作成
如對本判決上訴，須於判決送達後20日內向本院提出上訴狀
中    華    民    國    97    年    6     月    18    日
                            書記官  李瑞芝
附表：
┌──┬─────┬─────┬──────┬─────┐
│編號│支票號碼  │付款人    │發票日期    │票面金額  │
│    │          │          │            │(新臺幣） │
├──┼─────┼─────┼──────┼─────┤
│ 一 │DI0000000 │臺灣土地銀│96年5月30日 │50萬元    │
│    │          │行東板橋分│            │          │
│    │          │行        │            │          │
├──┼─────┼─────┼──────┼─────┤
│ 二 │DI0000000 │同上      │96年5月30日 │50萬元    │
├──┼─────┼─────┼──────┼─────┤
│ 三 │DI0000000 │同上      │96年6月30日 │340萬元   │
├──┼─────┼─────┼──────┼─────┤
│ 四 │DI0000000 │同上      │96年6 月30日│350萬元   │
└──┴─────┴─────┴──────┴─────┘


司法院資訊處製作；財團法人民間司法改革基金會備份。
